【裁判字號】    99,訴,526
【裁判日期】    990630
【裁判案由】    妨害自由等
【裁判全文】
臺灣臺北地方法院刑事判決               99年度訴字第526號
公  訴  人  臺灣臺北地方法院檢察署檢察官
被      告  己○○
選任辯護人  蔡順雄律師
            曹詩羽律師
            黃文明律師
被      告  壬○○
選任辯護人  陳怡妃律師
            黃文明律師
            蔡順雄律師
被      告  寅○○
選任辯護人  黃文明律師
被      告  戊○○
被      告  癸○○
被      告  丁○○
被      告  子○○
前四人共同
選任辯護人  劉永培律師
上列被告因妨害自由等案件，經檢察官提起公訴（99年度偵字第
4011號、第7208號），嗣被告於準備程序中就被訴事實均為有罪
之陳述，經本院合議庭裁定由受命法官獨任進行簡式審判程序，
判決如下：
    主  文
杜翌夆共同以脅迫使人行無義務之事，累犯，處有期徒刑參月；
又共同犯私行拘禁罪，累犯，處有期徒刑柒月，扣案之電擊棒壹
支沒收；又犯傷害罪，累犯，處有期徒刑參月。應執行有期徒刑
拾壹月，扣案之電擊棒壹支沒收。
壬○○共同以脅迫使人行無義務之事，累犯，處有期徒刑參月，
如易科罰金，以新臺幣壹仟元折算壹日；又共同犯私行拘禁罪，
累犯，處有期徒刑肆月，如易科罰金，以新臺幣壹仟元折算壹日
，扣案之電擊棒壹支沒收。應執行有期徒刑陸月，如易科罰金，
以新臺幣壹仟元折算壹日，扣案之電擊棒壹支沒收。
寅○○、戊○○、癸○○、丁○○、子○○共同犯私行拘禁罪，
各處有期徒刑參月，如易科罰金，均以新臺幣壹仟元折算壹日。
寅○○緩刑參年，緩刑期間付保護管束，並應於緩刑期間內向指
定之公益團體、地方自治團體或社區，提供壹佰貳拾小時之義務
勞務。扣案之電擊棒壹支沒收。
    事  實
一、己○○前於民國94年間因違反槍砲彈藥刀械管制條例案件，
    經本院以94年度訴字第1454號判處有期徒刑10月確定，已於
    96年1 月30日縮刑期滿執行完畢；壬○○前因妨害自由案件
    ，經臺灣高等法院以95年度上易字第777 號判處有期徒刑3
    月確定，已於96年1 月3 日易科罰金執行完畢（均構成累犯
    ）。
二、己○○於98年2 月間受債權人陳乾元之委託從事討債，於98
    年2 月17日上午10時許，率領壬○○、戊○○、寅○○、子
    ○○、癸○○、丁○○等人，趁甲○○前往臺灣板橋地方法
    院檢察署開庭後，攔下甲○○，要求甲○○至上述地檢署對
    面之星巴客咖啡店商談債務問題，期間並不斷要求甲○○找
    出兄長乙○○處理。於同日下午4 時許，渠等帶同甲○○至
    位於臺北市○○○路○段之茶霸泡沫紅茶店後，甲○○即打
    電話聯絡銀行經理辛○○出面，因乙○○、甲○○兄弟之前
    向陳乾元借款新台幣（下同）100 萬元時，辛○○為支票之
    背書人，己○○、壬○○遂出面要求辛○○需負責任，兩人
    共同基於以脅迫使人行無義務之事之犯意聯絡，向辛○○恫
    稱：「如不簽下本票，就找人到你服務的銀行拉白布條、鬧
    事，說你勾結地下錢莊，讓你在銀行的工作做不下去」等語
    ，致辛○○心生畏懼，於受脅迫下簽發受款人為甘羽瑄（陳
    乾元之女友）、金額100 萬元之本票1 紙而行無義務之事後
    始離開。
三、己○○等人見債務仍未獲解決，遂於同年2 月17日下午6 時
    許，與壬○○、戊○○、寅○○、子○○、癸○○、丁○○
    等人共同基於剝奪他人行動自由之犯意聯絡，將甲○○帶上
    車強押至台北市內湖區某無人居住之房屋內，途中為避免甲○○得知是至何處，並由同行之人在車上壓住甲○○之頭部
    ，到達該空屋後，即向甲○○逼問乙○○之下落，因甲○○
    表示無法聯繫到乙○○並想要離去，而與己○○等人發生爭
    執，遂由己○○率領另2 人共同動手毆打甲○○，己○○並
    持裝潢用之木板毆打甲○○，致甲○○受有臉、頭皮及頸之
    挫傷、視網膜水腫、表層角膜炎、眼球挫傷、眼瞼水腫、多
    處表淺損傷、磨損或擦傷、左臉挫傷擦傷2 ×2 公分、3 ×
    2 公分、後頸挫傷擦傷3 ×2 公分、左腳挫傷擦傷2 ×2 公
    分、右腳挫傷擦傷2 ×2 公分、右肩挫傷擦傷3 ×2 公分等
    傷害，使甲○○無法離去而遭拘禁；並由己○○指示在場之
    人，於同日晚間8 時許，強行拿取甲○○之行動電話，遂一
    撥號聯繫上乙○○後，與乙○○相約在臺北縣八里鄉○○○
    街口之「萊爾富」便利商店會面，於同日晚間9 時許，乙○○抵達該處後，己○○等人共乘2 台車至該處，並前後包夾
    住乙○○所駕駛車輛，指示乙○○上其中一台車，並戴上頭
    套，將乙○○強押至臺北市松山區某不詳地址之房屋後，即
    通知釋放甲○○（甲○○被私行拘禁約3 小時）；抵達現場
    之後，隨即由己○○指揮現場之人，將乙○○之眼睛以膠帶
    黏住，並跪在牆邊，由己○○詢問乙○○債務該如何解決，
    因乙○○無法想出解決辦法，己○○遂指揮現場之人以拳頭
    、電擊棒或皮帶毆打乙○○（傷害罪部分未據乙○○提出告
    訴），以逼其償債，並強迫乙○○打電話給其前妻陳郁卿及
    母親許愛卿借錢，然仍無法借得金錢，即派人輪流看守乙○○並持續毆打，而將其私行拘禁於該處。迄於同年2 月19日
    上午某時，己○○等人因得知乙○○之家人報警後，始讓乙○○離開，嗣為警於己○○之住處扣得上開電擊棒1 支。
四、於98年11月27日，己○○與友人參加公祭時，途中己○○因
    接獲丙○○、丑○○（該兩人由本院另以簡易判決處刑）之
    電話，前往臺北市○○○路附近之律師事務所，於同日下午
    1 時許，因與丙○○、丑○○等人在協商溫泉會館租約糾紛
    之庚○○欲自行離開現場，於庚○○搭電梯下樓時，引起丙○○不滿並警告其不得離開後，即以電話通知己○○，要求
    其與丑○○一同前去攔阻下樓之庚○○離開，渠等即共同基
    於以強暴妨害人行使權利之犯意聯絡，在臺北市○○○路與
    和平東路口附近，強行攔下庚○○之去處，兩人因此發生口
    角，己○○竟另基於傷害之犯意，動手毆打庚○○，致庚○○受有臉部及右下肢挫傷、右頸部淤血之傷害，而以此強暴
    之方式妨害其行使權利。嗣經員警據報到場處理，並將庚○○送醫治療，而查獲上情。
五、案經辛○○、甲○○、庚○○訴由內政部警政署刑事警察局
    移送暨臺北縣政府警察局樹林分局報請臺灣臺北地方法院檢
    察署檢察官偵查起訴。
    理  由
一、本件被告己○○、壬○○、戊○○、寅○○、癸○○、丁○○、子○○等人所犯之罪，其法定刑均非死刑、無期徒刑或
    最輕本刑有期徒刑3 年以上之罪，亦非高等法院管轄第一審
    案件，被告等人於本院審理中就被訴事實均為有罪之陳述，
    經告知被告簡式審判程序之旨，並聽取公訴人、被告及辯護
    人之意見後，本院合議庭裁定由受命法官獨任進行簡式審判
    程序，合先敘明。
二、上開犯罪事實，業據被告己○○、壬○○、戊○○、寅○○
    、癸○○、丁○○、子○○等人均於本院審理中坦承不諱（
    見本院卷第80頁背面至81頁、第109 頁），核與告訴人辛○○於偵查中指述其遭脅迫強制簽下本票之經過（見99偵7208
    卷二第55至58頁、第64至66頁）大致相符；又經被害人乙○○及甲○○分別於偵查中指證其等遭被告己○○等人強押、
    毆打而妨害自由之經過甚詳（見99偵7208卷二第29至32頁、
    第44至48頁、99他1315卷第119 至123 頁、第138 至145 頁
    ），及證人陳郁卿於警詢時供述其前夫被害人乙○○有打電
    話向伊籌錢等語（見99偵7208卷二第75頁），且證人陳乾元
    於偵查中證述其與乙○○有財務糾紛，並委請被告己○○替
    其處理債務之事實（見99偵7208卷二第67至70頁、99偵4011
    卷三第194 至197 頁）；告訴人庚○○於偵查中指證其遭人
    以強暴方式妨害行使權利及毆打傷害等經過綦詳（見99偵72
    08卷二第86至90頁、第99至100 頁、99他1315卷第125 至12
    9 頁），亦經證人答鯨玫、證人陳志賢即臺北市政府警察局
    員警證述告訴人庚○○當場受被告毆打致頭部流血及查獲被
    告己○○等人之經過明確（見99他1315卷第131 至136 頁、
    99偵4011卷三第178 至188 頁），復有被害人庚○○、甲○○之驗傷診斷證明書及診斷證明書（見99偵7208卷二第49、
    93頁）、被告己○○持有之手機0000000000號於98年11月27
    日之通訊監察譯文（見99偵4011卷一第52至53頁背面）、證
    人陳乾元承諾辛○○債務清償即返還本票之切結書（見99偵
    7208卷二第59頁）、98年3 月4 日蘆州分局訪談乙○○之錄
    音譯文（見99偵7208卷二第34至43頁）、大安分局員警工作
    紀錄簿（見99偵7208卷二第120 頁）、己○○所有扣案之電
    擊棒1 支等足資佐證，是被告己○○、壬○○、戊○○、寅
    ○○、癸○○、丁○○、子○○等人任意性之自白，有上開
    各項證據足資佐證，堪認與事實相符，足以採信。綜上所述
    ，本案事證明確，被告7 人上開犯行洵堪認定，應予依法論
    科。
三、論罪科刑：
（一）按刑法第305 條之恐嚇罪，係指單純以將來加害生命、身
      體、自由、名譽、財產之事，恐嚇他人致生危害於安全者
      而言，如對於他人之生命、身體等，以現實之強暴脅迫手
      段加以危害要挾，使人行無義務之事或妨害人行使權利，
      應構成刑法第304 條之強制罪，而非同法第305 條之恐嚇
      安全罪（最高法院72年度台上字第5618號判決意旨參照）
      。本件犯罪事實二部分，被告己○○、壬○○以前揭言詞
      脅迫被害人辛○○簽下面額100 萬之本票而行無義務之事
      ，核被告己○○、壬○○所為，均係犯刑法第304 條第1
      項之強制罪。又被告己○○、壬○○就上揭犯行具有犯意
      聯絡及行為分擔，均為共同正犯。
（二）按刑法第302 條第1 項私行拘禁屬於主要性之規定，而以
      其他非法方法剝奪人之行動自由，則屬於補充性規定，如
      行為人之所為，既觸犯主要性規定，亦觸犯補充性規定；
      或由觸犯次要性規定，進而觸犯主要性規定時，按之主要
      規定優於補充規定原則，則只適用主要性規定予以論處即
      足，自不應宣告補充規定之罪名（最高法院30年上字1693
      號判例參照）；又刑法第302 條第1 項、第304 條之罪，
      均係以人之自由為其保護之法益；而刑法第302 條第1 項
      之罪所稱之私行拘禁或其他非法方法，已包括強暴、脅迫
      或恐嚇等一切不法手段在內；因之，如私行拘禁或以其他
      非法方法剝奪他人行動自由行為繼續中，再對被害人以脅
      迫或強暴之手段迫使被害人行無義務之事，則其脅迫或強
      暴之強制行為，仍屬於非法方法剝奪行動自由之部分行為
      ，應僅論以刑法第302 條第1 項之罪，無另成立同法第30
      4 條之罪餘地（參最高法院29年上字第2359號、第3757號
      判例意旨）。且按刑法第302 條第1 項之妨害自由罪，原
      以強暴、脅迫為構成要件，其因而致普通傷害，乃強暴、
      脅迫當然之結果，除另有傷害故意外，仍祇成立該條項之
      罪，無同法第277 條第1 項之適用（最高法院30年上字第
      3701號判例可資參照）。本件犯罪事實三部分，被告己○○為找出乙○○處理債務問題，遂夥同被告壬○○、戊○○、寅○○、癸○○、丁○○、子○○等人，先強押其弟
      甲○○開車至臺北市內湖區某無人居住之空屋內，逼問乙○○之下落，並毆打甲○○不讓其離開，於拿取甲○○之
      手機聯繫上乙○○之後，將乙○○約出，接著開車將乙○○強押至臺北市松山區某不詳之房屋，由被告己○○率眾
      人分別以拳頭、皮帶或電擊棒毆打乙○○，並將之拘禁以
      逼其償債，是核被告己○○、壬○○、戊○○、寅○○、
      癸○○、丁○○、子○○等人所為，均係犯刑法第302 條
      第1 項之私行拘禁罪。又被告等人於私行拘禁被害人甲○○、乙○○之過程中，對被害人行強暴、脅迫之行為，實
      已包含於私行拘禁之同一妨害自由意念之中，僅屬私行拘
      禁之部分行為，均不另論罪；且被告己○○等人出手傷害
      甲○○致其受有前述傷害之結果，依所為乃係在壓制其自
      由意志而不讓其離開，屬妨害自由犯行繼續中實施強暴手
      段之當然結果，亦不論以傷害罪（被害人乙○○受傷部分
      則未據告訴）。另渠等先後就被害人甲○○、乙○○所為
      之妨害自由犯行，乃本於同一妨害自由之犯意，於密切接
      近之時地所為，依一般社會觀念，在時間差距上，難以強
      行分開，應視為數個舉動之接續施行，合為包括之一行為
      予以評價，而為接續犯僅成立單純一罪。又渠等以一私行
      拘禁行為，同時觸犯數相同之罪名，為想像競合犯，應依
      刑法第55條規定，從一重之私行拘禁罪處斷。再者，被告
      己○○、壬○○、戊○○、寅○○、癸○○、丁○○、子
      ○○等人就上開妨害自由之犯行，互有犯意聯絡及行為分
      擔，應論以共同正犯。
（三）按刑法第304 條之強暴、脅迫，祇以所用之強脅手段足以
      妨害他人行使權利，或足使他人行無義務之事為已足，並
      非以被害人之自由完全受其壓制為必要。又犯刑法第304
      條第1 項之強制罪，原以強暴、脅迫為構成要件，其因而
      致普通傷害，乃強暴、脅迫當然之結果，惟行為人如於犯
      強制犯行之時另具有傷害故意，而同犯傷害及強制犯行，
      則不能認其致普通傷害為強制罪所包括之當然結果。本件
      犯罪事實四部分，於被害人庚○○欲離去時，同案被告丙○○竟警告其不得離開，並即刻以電話通知被告己○○、
      丑○○等人前往攔阻，被告己○○除阻止被害人庚○○離
      去之外，復出於傷害之犯意，動手毆打被害人庚○○，而
      以強暴手段妨害庚○○自由行動權利之行使。故核被告己○○所為，係犯刑法第304 條第1 項之以強暴妨害人行使
      權利罪及刑法第277 條第1 項之傷害罪。又被告己○○以
      強暴方式妨害被害人行使權利犯行，係與同案被告丙○○
      、丑○○間具有犯意聯絡及行為分擔，自應論以共同正犯
      。且被告己○○以傷害之強暴手段，同時觸犯以強暴妨害
      人行使權利罪，係以一行為觸犯上開二罪，具有想像競合
      犯之關係，應依刑法第55條之規定，從較重之刑法第277
      條第1 項之傷害罪處斷。
（四）被告己○○、壬○○分別有前開犯罪事實欄一所載之前科
      及執行情形，此有卷附臺灣高等法院被告前案紀錄表可按
      ，其等於有期徒刑之執行完畢後，5 年以內故意再犯本件
      有期徒刑以上之罪，均為累犯，應依刑法第47條第1 項之
      規定，各加重其刑。
（五）爰審酌被告己○○等人均正值青壯，為催討債務，不思循
      求正當程序與管道，恣意群聚犯罪，被告己○○就前述各
      該犯罪事實均有參與，均係指揮眾人行事之角色，且因被
      害人不從，即分別出手毆打被害人乙○○、甲○○、庚○○，對其等施以強暴，犯罪情節較重，被告壬○○夥同己○○以恫嚇方式強逼被害人辛○○簽立本票，並參與妨害
      自由犯行，其參與程度雖不如被告己○○為深，但均造成
      他人之心裡畏懼，前揭犯行於社會秩序之維護亦有明顯危
      害，至被告戊○○、寅○○、子○○、癸○○、丁○○等
      5 人均係受人指使參與犯行，並非主使之人，行為分擔之
      程度較輕，及參酌被告等人於本院審理中對於犯罪事實均
      坦承在卷，犯後態度尚可，暨被告等人之前科紀錄、犯罪
      動機、目的、手段、智識程度、生活狀況、所生危害等一
      切情狀，分別量處如主文所示之刑，並就被告壬○○、戊○○、寅○○、子○○、癸○○、丁○○等人部分均諭知
      易科罰金之折算標準，及就被告己○○、壬○○定其應執
      行之刑，以資懲儆。
（六）末查，被告寅○○前未曾因犯罪而受有期徒刑以上刑之宣
      告，此有臺灣高等法院被告前案紀錄表附卷可按，其一時
      思慮不周，致觸犯本案犯行，犯後於本院審理中已全部認
      罪，且其僅係受人指使，參與犯罪程度較輕，經此次偵查
      、審判程序後，當能知所警惕，諒無再犯之虞，本院認為
      前開對其所宣告之刑，以暫不執行為適當，爰併宣告緩刑
      3 年，以啟自新，另為使被告寅○○能於本案從中深切記
      取教訓，併依刑法第74條第2 項第5 款、第93條第1 項第
      2 款之規定，於緩刑期間付保護管束，並命其應於緩刑期
      間內向檢察官指定之公益團體、地方自治團體或社區，提
      供120 小時之義務勞務，期以公權力監督其行止，並觀後
      效。
（七）又扣案之電擊棒1 支，為被告己○○所有，且係供被告等
      人共同犯妨害自由罪所用之物，此據被害人乙○○證述在
      卷，爰依刑法第38條第1 項第2 款規定及共同正犯全部負
      責原則，均併予諭知沒收；至於其餘扣案物，均無證據證
      明與本案上開有罪部分有關，且非違禁物，亦別無法定應
      沒收之事由，故不併予宣告沒收，併此敘明。
據上論斷，應依刑事訴訟法第273 條之1 第1 項、第299 條第1
項前段，刑法第28條、第277 條第1 項、第302 條第1 項、第30
4 條第1 項、第47條第1 項、第55條、第41條第1 項前段、第51
條第5 款、第74條第1 項第1 款、第2 項第5 款、第93條第1 項
第2 款、第38條第1 項第2 款，刑法施行法第1 條之1 ，判決如
主文。
本案經檢察官呂俊儒到庭執行職務。
中    華    民    國    99    年    6     月    30    日
                    刑事第十九庭  法  官  吳俊龍
上正本證明與原本無異。
如不服本判決應於收受送達後10日內向本院提出上訴書狀，並應
敘述具體理由；其未敘述上訴理由者，應於上訴期間屆滿後20日
內向本院補提理由書（均須按他造當事人之人數附繕本）「切勿
逕送上級法院」。
                                  書記官  劉俊源
中    華    民    國    99    年    6     月    30    日
附錄本案論罪科刑法條：
中華民國刑法第277條
傷害人之身體或健康者，處3 年以下有期徒刑、拘役或1000元以
下罰金。
犯前項之罪因而致人與死者，處無期徒刑或7 年以上有期徒刑，
致重傷者，處3 年以上10年以下有期徒刑。
中華民國刑法第302條
私行拘禁或以其他非法方法，剝奪人之行動自由者，處5 年以下
有期徒刑、拘役或3 百元以下罰金。
因而致人於死者，處無期徒刑或7 年以上有期徒刑，致重傷者，
處3 年以上10年以下有期徒刑。
第 1 項之未遂犯罰之。
中華民國刑法第304條
以強暴、脅迫使人行無義務之事或妨害人行使權利者，處3 年以
下有期徒刑、拘役或300 元以下罰金。
前項之未遂犯罰之。

司法院資訊處製作；財團法人民間司法改革基金會備份。
